【裁判字號】    99,易,1103
【裁判日期】    990629
【裁判案由】    詐欺
【裁判全文】
臺灣臺北地方法院刑事判決              99年度易字第1103號
公  訴  人  臺灣臺北地方法院檢察署檢察官
被      告  乙○○
上列被告因詐欺案件，經檢察官聲請以簡易判決處刑（九十九年
度偵字第二四五一號），本院認不宜以簡易判決處刑（九十九年
度簡字第六○九號）而改依通常程序進行，判決如下：
    主  文
乙○○幫助意圖為自己不法之所有，以詐術使人將本人之物交付
，處有期徒刑肆月，如易科罰金，以新臺幣壹仟元折算壹日。
    事  實
一、乙○○明知金融機構存款帳戶及金融卡為個人信用之表徵，
    任何人只要有少許之金錢，均可自行到金融機構申請開立存
    款帳戶及申請金融卡，並無特別之窒礙，且可預見將自己所
    有之金融卡及密碼等金融帳戶資料交付或提供他人使用，可
    能因此供不法詐欺集團用以詐騙他人將款項匯入後，再加以
    提領，並能預見可能因而幫助他人從事詐欺取財之財產犯罪
    ，竟不違背其本意，基於幫助姓名年籍不詳之成年詐欺集團
    人員詐欺取財之犯意，於民國九十八年四月十五日後至九十
    八年五月二十九日前之某日時，在不詳處所，將其所開立之
    第一商業銀行（下稱第一銀行）復興分行（址設臺北市中山
    區○○○路○段三十六號）帳號第00000000000
    000號帳戶之金融卡及密碼，交予某姓名年籍不詳之成年
    詐騙集團人員使用，幫助該人所屬之詐欺集團詐騙他人財物
    。該成年詐欺集團人員於取得上揭帳戶之金融卡及密碼後，
    即與渠所屬集團成員，共同基於意圖為自己不法所有之詐欺
    取財犯意聯絡，由該詐欺集團某成年人員於九十八年五月二
    十九日去電甲○○，佯稱因伊之前電視購物之作業疏失，須
    依指示操作存款及止付云云，致甲○○誤信為真，陷於錯誤
    ，遂至臺中縣太平市○○○路五十號第一銀行自動櫃員機處
    ，依上開詐欺集團人員之指示操作，而於同日二十二時五分
    三十九秒、二十二時八分三十五秒許，接續轉帳新臺幣（下
    同）九萬二千元及八千元至乙○○上開第一銀行復興分行帳
    戶內，甲○○察覺有異報警處理，迨乙○○於九十八年六月
    五日十四時十分許前往第一銀行復興分行辦理掛失手續時，
    經行員陳瑞凰發現該帳戶業已列為警示帳戶而報警查獲。
二、案經臺北縣政府警察局永和分局報請臺灣臺北地方法院檢察
    署檢察官偵查聲請以簡易判決處刑，本院認不宜以簡易判決
    處刑而改依通常程序進行。
    理  由
壹、程序方面即本案證據之證據能力之認定：
    被告乙○○對於本案認定其犯罪之被害人於審判外之陳述及
    及卷內之書面證據資料，因被告於本院行準備程序時對於各
    該證據均未爭執證據能力，且未於言詞辯論終結前聲明異議
    ，本院審酌該等證據作成時之情況，並無不宜作為證據之情
    事，依刑事訴訟法第一百五十九條之五第二項之規定，均得
    作為證據。
貳、實體方面：
一、訊據被告對於上開帳戶為其申請開立之事實坦承不諱，然矢
    口否認有何幫助詐欺犯行，辯稱：其並未將該帳戶之金融卡
    及密碼交予他人，其在九十八年五月二十七日遺失皮夾，內
    有國民身分證、該帳戶之金融卡及部分現金，不知為何詐騙
    集團會知悉其金融卡密碼云云。
二、經查：
(一)上開第一銀行復興分行之帳戶為被告所開設，此除據被告坦
    認在卷外，並有第一銀行復興分行九十八年八月四日一復字
    第一三四號函暨檢附之資料（見偵查卷宗第二十九、三十頁
    ）在卷可按。再被害人甲○○確於如事實欄所載之時、地，
    受上開詐欺集團成年人員之詐騙而將款項轉帳至上開被告第
    一銀行復興分行帳戶內，業經被害人甲○○陳述在卷（見偵
    查卷宗第十四、十五頁），並有被害人甲○○轉帳之第一銀
    行自動櫃員機交易明細表影本附卷可查。
(二)按金融存款帳戶，事關存戶個人財產權益之保障，若與存戶
    之金融卡及密碼結合，專屬性、私密性更形提高，除非本人
    或與本人具密切親誼關係者，難認有何正當理由可自由流通
    使用該存摺、金融卡，稍具通常社會歷練與經驗法則之一般
    人亦均有應妥為保管該等物品，縱有特殊情況，致須將該等
    物品交付與自己不具密切親誼之人時，亦必深入瞭解該他人
    之可靠性與用途，以防止遭他人違反自己意願使用或不法使
    用之常識，且金融卡等有關個人財產、身分之物品，如淪落
    於不明人士手中，極易被利用為與財產有關之犯罪工具，此
    為一般社會大眾所知悉。查被告對於其前開帳戶資料如何遺
    失一節，於警詢中稱：於九十八年五月二十七日在臺北縣騎
    機車遺失皮夾，皮夾內有國民身分證及第一銀行金融卡，當
    天有打電話向銀行掛失，但銀行說要到銀行才能掛失，申請
    該帳戶用途為工作需要云云（見偵查卷宗第九頁）；於偵查
    中供稱：因為帳戶裡沒有很多錢，所以沒有馬上把帳戶掛失
    云云（見偵查卷宗第三十五頁）；於本院準備程序中稱：是
    在星期天發現皮夾遺失，皮夾內有國民身分證、第一銀行金
    融卡及部分現金，這張金融卡裡面雖然沒有錢，但是會固定
    使用該卡轉投資型基金的錢到安泰銀行去支付保費，安泰銀
    行的保費是設定自動扣款，平常使用的是彰化銀行南京分行
    的帳戶。在五月二十七日發現該等物品遺失後，有在當天申
    辦補發國民身分證，但其沒有申請補發金融卡，也沒有掛失
    金融卡。是在大約五月三十一日時收到簡訊，銀行說帳戶裡
    面有不明的存提交易，但其並未使用該帳戶，覺得奇怪就打
    電話去問可否口頭電話掛失，但銀行表示不行云云（見本院
    九十九年五月十三日準備程序筆錄）；於本院審理中稱：該
    帳戶主要是在作基金轉帳使用，是在星期五中午二、三點的
    時候發現皮夾遺失，皮夾內有國民身分證、幾百元現金及該
    張金融卡，因為時間上的問題，來不及到銀行辦理掛失。過
    了幾天接到帳戶有不明資金進出的簡訊通知，其要辦電話掛
    失，但銀行說不讓其辦理掛失。這是其平常在使用的帳戶，
    彰化銀行的帳戶是股票交易使用，不需要金融卡云云（見本
    院九十九年六月十五日審判筆錄），前後所辯係因何原因未
    即時申請掛失該金融卡、該帳戶是否為其主要之使用帳戶、
    用途等情均不一致，所辯已有可疑之處，參諸現今銀行實務
    運作情況，均無拒絕讓遺失金融卡者電話申請掛失之情形，
    僅係掛失者欲申請補發時需親自至銀行辦理耳，是被告所辯
    銀行不讓其口頭掛失云云，顯與事實不符。再被告於偵查中
    供稱其金融卡之密碼為八九三一○○等語（見偵查卷宗第三
    十四頁），而被告之出生年月日為七十三年十月一日，其間
    應無由僅憑聯想而得知密碼之可能，是縱認被告之國民身分
    證確曾因遺失而補發，衡之常情，若非其將金融卡之密碼告
    知，他人實難得知其前開帳戶金融卡之密碼；況詐騙集團以
    他人帳戶供作款項出入之帳戶，衡諸常情，通常會先取得帳
    戶所有人之同意才使用，否則一旦帳戶所有人掛失，被害人
    匯入之款項即遭凍結無法提領，帳戶所有人反可輕易辦理補
    發存摺、金融卡、變更印鑑、密碼，將款項提領一空，詐騙
    集團自不可能冒此風險。上開帳戶既為被告本人所使用，業
    據被告自承在卷，除被告本人外，自不可能由其他人交付詐
    騙集團人員使用，本院綜以上情，認上開帳戶之金融卡及密
    碼確係被告交付詐騙集團成年人員無誤，被告所辯其並未將
    該帳戶之金融卡及密碼交予他人，不知為何詐騙集團會知悉
    其金融卡密碼云云，顯為卸責之詞，不足採信。
(三)查存款帳戶為個人理財之工具，該帳戶之存摺及金融卡，僅
    係供使用人作為存款、提款、匯款或轉帳之工具，一般人在
    正常情況下，皆可以存入最低開戶金額之方式自行向銀行自
    由申請開立存款帳戶，而領取帳戶存摺及金融卡使用，並無
    任何特定身分之限制，且得同時在不同金融機構申請多數存
    款帳戶使用，此乃眾所週知之事實；苟非意在將該存款帳戶
    作為犯罪之不法目的或掩飾真實身分，本可自行向金融行庫
    開戶使用，實無蒐集他人存款帳戶存摺或金融卡之必要，足
    見他人不以自己名義申請開戶，反以其他方式向不特定人蒐
    集、收購或借用他人之金融機構帳戶使用，衡情，應能懷疑
    蒐集收購或借用帳戶之人，其目的係在於供不法詐騙份子用
    以詐使他人將款項匯入後，再加以提領之用。且近來以各種
    理由，撥打至一般民眾家裡，佯稱退稅、欠款、查詢帳戶、
    中獎等方式詐欺取財之犯罪類型層出不窮，而該等犯罪，多
    數均利用人頭帳戶作為出入帳戶，已經媒體廣為披載，被告
    係成年之人，對此應知之甚詳，竟仍將其所有前開帳戶之金
    融卡及密碼等金融機構帳戶資料交付姓名年籍不詳之成年詐
    騙集團成員使用，而被利用為犯詐欺取財罪之出入帳戶使用
    ，依卷內事證，雖無證據證明被告知悉詐騙集團成員如何犯
    罪，惟該等詐騙成員將被告交付之帳戶供作提領詐騙款項之
    用，當為被告所能預見，且其發生顯然並不違反被告之本意
    ，被告有幫助姓名年籍不詳之詐騙集團成年成員利用其帳戶
    犯詐欺取財罪之不確定故意甚明。
(四)綜上，本案事證明確，被告犯行堪以認定，應予依法論科。
三、刑法上之幫助犯，係指以幫助之意思，對於正犯資以助力，
    而未參與實施犯罪之行為者而言（最高法院四十九年臺上字
    第七十七號判例意旨參照）。查被告基於幫助之意思，將其
    所有前開帳戶之金融卡及密碼交予前開成年詐騙集團成員，
    以供該成員所屬之詐騙集團詐騙被害人轉帳之用，而為詐欺
    取財罪構成要件以外之行為，核其所為，係犯刑法第三十條
    第一項前段、第三百三十九條第一項之幫助詐欺取財罪。被
    告所幫助之成年詐欺集團成員間，有犯意聯絡及行為分擔，
    均為共同正犯。另因幫助係從犯，從屬於正犯而成立，幫助
    一人為幫助，幫助二人、三人仍為幫助，故僅論被告以幫助
    詐欺取財罪即可，無須論以幫助共同詐欺取財罪，據上論斷
    欄亦無庸援引刑法第二十八條，於此一併說明。又被告為幫
    助犯，其提供帳戶之金融卡及密碼等資料予實施詐騙者，對
    被害人財產損害之造成，較諸具犯罪支配力之正犯有明顯之
    差異，是其上開所為，應依刑法第三十條第二項規定，按正
    犯之刑減輕之。爰審酌被告之素行，其提供帳戶供詐騙集團
    使用，所為已影響社會正常經濟交易安全秩序，增加被害人
    尋求救濟之困難，並使犯罪之追查趨於複雜，其犯罪動機、
    目的、手段、被害人匯款至其帳戶之款項共計十萬元，暨被
    告犯罪後之態度等一切情狀，認公訴人於本院審理中所求處
    之有期徒刑三月，尚嫌過輕，爰量處如主文所示之刑，並諭
    知易科罰金之折算標準。
據上論斷，應依刑事訴訟法第四百五十二條、第二百九十九條第
一項前段，刑法第三十條第一項前段、第二項、第三百三十九條
第一項、第四十一條第一項前段，刑法施行法第一條之一第一項
、第二項前段，判決如主文。
本案經檢察官鄭深元到庭執行職務
中    華    民    國    99    年    6    月    29     日
                  刑事第十一庭  審判長法  官  劉方慈
                                      法  官  顧正德
                                      法  官  黃紹紘
以上正本證明與原本無異。
如不服本判決應於收受送達後十日內向本院提出上訴書狀，並應
敘述具體理由；其未敘述上訴理由者，應於上訴期間屆滿後二十
日內向本院補提理由書（均須按他造當事人之人數附繕本）「切
勿逕送上級法院」。告訴人或被害人如對於本判決不服者，應具
備理由請求檢察官上訴，其上訴期間之計算係以檢察官收受判決
正本之日期為準。
                                      書記官  陳靜君
中    華    民    國    99    年    7     月    5     日
附錄本案論罪科刑所犯法條全文
刑法第三百三十九條
意圖為自己或第三人不法之所有，以詐術使人將本人或第三人之
物交付者，處五年以下有期徒刑、拘役或科或併科一千元以下罰
金。
以前項方法得財產上不法之利益或使第三人得之者，亦同。
前二項之未遂犯罰之。

司法院資訊處製作；財團法人民間司法改革基金會備份。
